臺灣高等法院刑事判決
110年度上易字第534號
上  訴  人  臺灣桃園地方檢察署檢察官
被      告  邱潔  





上列上訴人因被告違反毒品危害防制條例案件，不服臺灣桃園地
方法院109年度簡上字第290號，中華民國109年12月21日第一審
判決（聲請簡易判決處刑案號：臺灣桃園地方檢察署108年度毒
偵字第5900號），提起上訴，本院判決如下：
    主  文
上訴駁回。
    理  由
壹、本案經本院審理結果，認第一審判決以檢察官就本件提起公
    訴，有起訴之程序違背規定之情事，對被告甲○為公訴不受
    理之諭知，核無不當，應予維持，並引用第一審判決書記載
    之理由（如附件）。
貳、檢察官上訴意旨略以：⑴被告前於民國107年間因施用毒品行
    為，迭經臺灣桃園地方檢察署（下稱桃園地檢署）檢察官於
    107年10月1日以107年度毒偵字第986號、108年5月17日以10
    8年度毒偵字第148、149號為附命完成戒癮治療之緩起訴處
    分確定一情，有被告刑案資料查註紀錄表及緩起訴處分書等
    資料可佐，嗣被告竟於前開緩起訴處分確定後3年內再犯本
    案施用第二級毒品行為，因其事實上既已接受等同觀察、勒
    戒之處遇，揆諸最高法院104年度第2次刑事庭會議決議意旨
    ，自應由檢察官逕行起訴，並無再次聲請法院裁定觀察、勒
    戒之必要，先與敘明。⑵而本案係於108年11月26日經桃園地
    檢署檢察官偵結並聲請簡易判決處刑，乃於毒品危害防制條
    例第20、23條修正施行前聲請簡易判決處刑，是於聲請簡易
    判決處刑時，檢察官自無從審酌上揭條文修正後立法意旨，
    實則該聲請簡易判決處刑並未違背法令；再參酌最高法院刑
    事大法庭109年台上大字3826號裁定之意旨，係認除檢察官
    有為緩起訴處分之情形外，其他在觀察、勒戒執行完畢釋放
    超過3年之施用毒品案件均應重新聲請觀察、勒戒，然並未
    闡明檢察官應為緩起訴處分先行之意旨，況是否為緩起訴處
    分本為檢察官之職權，非屬法院可命檢察官所為之事項，故
    原審以檢察官未針對個案具體審酌、裁量有無對被告附命完
    成戒癮治療之緩起訴處分之可能，逕予提起公訴，而認檢察
    官就本案被告施用第二級毒品犯行提起公訴之起訴程序屬違
    背規定，似有未洽。從而，原判決以上開理由逕為諭知不受
    理判決，有悖於上開實務見解之意旨，自有未洽，爰依刑事
    訴訟法第344條第1項，第361條提起上訴，請將原判決撤銷
    ，更為適當合法之判決。
參、按起訴之程序違背規定者，法院應諭知不受理之判決；又對
    於原審諭知不受理之判決上訴時，第二審法院認其為無理由
    而駁回上訴，得不經言詞辯論為之，刑事訴訟法第303條第1
    款、第372條分別定有明文。
肆、本院認：　　
一、毒品危害防制條例於109年1月15日修正、109年7月15日生效
    ，修正後毒品危害防制條例第20條第3項規定，犯第10條之
    罪於觀察、勒戒或強制戒治執行完畢釋放後，3年後再犯第1
    0條之罪者，適用本條前2項之規定。上開所謂「3年後再犯
    」，只要本次再犯（不論修正施行前、後）距最近1次觀察
    、勒戒或強制戒治執行完畢釋放，已逾3年者，即該當之，
    不因其間有無犯第10條之罪經起訴、判刑或執行而受影響，
    此係最高法院於109年11月18日以109年度台上大字第3826號
    裁定宣示之見解，為有權之解釋，各級法院應受其拘束。
二、又法院於解釋、適用本次毒品危害防制條例上開修正條文時
    ，允宜遵循醫療專業及刑事政策，保障施用毒品者為病患性
    犯人之健康權，兼顧保護社會安全及恪遵正當法律程序，確
    保法治國公平法院之具體實現。另本於權力分立原則，法院
    對檢察官職權行使，應予以尊重，雖非謂不得為適度之司法
    審查，惟對於施用毒品者本次所犯如距最近1次觀察、勒戒
    或強制戒治執行完畢釋放後，已逾3年者，檢察官得本於立
    法者所賦與之職權裁量是否聲請法院裁定觀察、勒戒或為命
    附條件（現行法僅能附命完成戒癮治療）緩起訴處分之多元
    化處遇，即聲請法院裁定機構內之觀察、勒戒並非檢察官所
    得採取之唯一途徑，法院自不能僭越檢察官之職權，逕對施
    用毒品者裁定應予觀察、勒戒或強制戒治。雖修正後之毒品
    危害危害條例第35條之1第2款規定：「審判中之案件，由法
    院或少年法院（地方法院少年法庭）依修正後規定處理；依
    修正後規定應為不起訴處分或不付審理之裁定者，法院或少
    年法院（地方法院少年法庭）應為免刑之判決或不付審理之
    裁定」。另該條款之立法說明亦謂：「若該等案件於修正施
    行前已繫屬於法院或少年法院（地方法院少年法庭）者，『
    為求程序之經濟，法院或少年法院（地方法院少年法庭）應
    依修正施行後之規定處理，即應依職權為觀察、勒戒或強制
    戒治之裁定』」等語，似欲透過立法說明由法院依職權裁定
    觀察、勒戒或強制戒治，以替代第20條第1項、第2項所定應
    由檢察官提出觀察、勒戒或強制戒治之聲請，惟若檢察官之
    「起訴之程序違背規定」，法院當不能「為求程序之經濟」
    便宜行事，而應嚴守程序上之正義，尊重檢察官之裁量權，
    並保障施用毒品者能獲得妥適並完善治療或其他有利戒毒途
    徑處遇之機會（最高法院109年度台上字第3826號判決意旨
    參照）。
三、再查：
  ㈠被告前於99年間因施用毒品案件，經臺灣桃園地方法院（下
    稱桃園地院）以99年度毒聲字第307號裁定送觀察勒戒後，
    認無繼續施用毒品之傾向，於99年7月29日執行完畢而出所
    ，並經桃園地檢署檢察官以99年度毒偵字第3722號等為不起
    訴處分確定，有本院被告前案紀錄表、在監在押全國紀錄表
    、毒品案件紀錄表在卷可查。因此，被告於108年9月4日下
    午2時10分採尿時起回溯120小時內某時，再犯本案施用第二
    級毒品犯行，顯與其最近1次因施用毒品而經觀察、勒戒執
    行完畢釋放之99年7月29日相距已逾3年，應堪認定。　　
  ㈡雖被告於107年間因施用毒品犯行，經桃園地檢署檢察官以10
    7年度毒偵字第986號為附命完成戒癮治療之緩起訴處分，履
    行期間自108年5月17日起至109年5月16日止，惟該戒癮治療
    並未完成，經桃園地檢署檢察官撤銷緩起訴，並於109年2月
    7日以109年度撤緩毒偵字第91號聲請簡易判決處刑等情，有
    本院被告前案紀錄表、上開緩起訴處分書、聲請簡易判決處
    刑書在卷可按。惟查：
　　⒈97年4月30日修正公布之毒品危害防制條例第24條第1項（1
      09年1月15日公布之新法亦同），已改採觀察、勒戒等處
      遇與「附命緩起訴」並行之雙軌模式，後者並擴及毒品危
      害防制條例第23條第2項（3年內再犯）情形，可見立法者
      有意在「附命緩起訴」程序，對施用第一級、第二級毒品
      者，採取更為寬容之態度。上述二程序其執行方式有別，
      其間仍有差異。前者依毒品危害防制條例第20條第1項、
      第2項之規定，視其執行成效，由觀察、勒戒，進而強制
      戒治，循序為之。後者依修正前毒品危害防制條例第24條
      第1項，檢察官得為「附命緩起訴」。而依「認定標準」
      第3條、第7條、第11條規定，「戒癮治療」包括「藥物治
      療、心理治療、社會復健治療」、「戒癮治療之期程以連
      續1年為限」、檢察官為上開緩起訴處分得指定被告應遵
      行事項等。被告同意參加「附命緩起訴」，即應完成「戒
      癮治療」、檢察官指定之應遵行事項至緩起訴期間屆滿乃
      止。前者與後者對照以觀，「附命緩起訴」雖得佐以採尿
      、對相關規定遵守等方式之約制，使被告確實完成「戒癮
      治療」，但「戒癮治療」始為「附命緩起訴」之核心治療
      方式，並得取代觀察、勒戒等處遇，期能完全戒除被告之
      毒癮。
　　⒉依上揭說明，被告在「戒癮治療」完成前，仍難謂得與觀
      察、勒戒等處遇「已執行完畢」等同視之，而本案「附命
      戒癮治療」之緩起訴處分，既然「戒癮治療」並未完成，
      自與觀察、勒戒等處遇執行完畢有別，應可認定。
  ㈢此外，雖被告其後有因施用毒品案件經法院判處罪刑確定及
    執行完畢之情形，但迄今並無再受觀察、勒戒或強制戒治等
    保安處分之裁判及執行，依前開說明，應由檢察官基於一次
    性之整體規劃而重啟處遇程序，視被告個案情形，是否適合
    「觀察、勒戒或強制戒治」或給予「附命完成戒癮治療緩起
    訴處分」之機會。檢察官逕予提起公訴，法院無從替代檢察
    官為上開合義務性之裁量處遇，應認本件起訴程序違背規定
    ，且無從補正，自應諭知公訴不受理之判決。
四、本案被告所涉施用毒品案件，係於108年12月10日繫屬原審
    法院而發生訴訟繫屬及訴訟關係，此有桃園地檢署108年12
    月9日乙○東精108毒偵5900字第1089113780號函上所蓋原審
    法院收狀日期戳印可稽（見桃園地院108年度壢簡字第2394
    號卷第7頁）。原判決依毒品危害防制條例第35條之1第2款
    之規定「審判中之案件，由法院或少年法院（地方法院少年
    法庭）依修正後規定處理」規定而適用新法，諭知公訴不受
    理之判決，並不經言詞辯論為之，於法核無不合。檢察官提
    起本件上訴，指摘原判決諭知公訴不受理有所違誤，為無理
    由，應予駁回，並不經言詞辯論為之。
據上論斷，應依刑事訴訟法第368條、第372條，判決如主文。
本案經檢察官陳建宇聲請簡易判決處刑，檢察官李旻蓁提起上訴
。
中　　華　　民　　國　　110 　年　　3 　　月　　16　　日
              　  刑事第二十三庭審判長法　官  許永煌
　　　　　　　　　　　　　　　　　    法　官  吳定亞
　　　　　　　　　　　　　　　　　    法　官  黃美文
以上正本證明與原本無異。
不得上訴。
                                　    書記官  彭威翔
中　　華　　民　　國　　110 　年　　3 　　月　　17　　日
【附件】
臺灣桃園地方法院刑事判決　　　　　　109年度簡上字第290號
上　訴　人
即　被　告　甲○　
選任辯護人　鄭仁壽律師
上列被告因違反毒品危害防制條例案件，不服本院中華民國109
年3 月30日所為108 年度壢簡字第2394號第一審刑事簡易判決（
聲請簡易判決處刑案號：108 年度毒偵字第5900號），提起上訴
，本院管轄第二審之合議庭認應以通常程序審理，並自為第一審
判決如下：
    主  文
原判決撤銷。
本件公訴不受理。
    理  由
一、聲請簡易判決處刑意旨略以：被告甲○基於施用第二級毒品
    之犯意，於民國108 年9 月4 日為臺灣桃園地方檢察署觀護
    人室採尿時起回溯120 小時內之某時，在臺灣地區某處，施
    用甲基安非他命1 次。嗣經該署觀護人室通知到場採集尿液
    送驗結果呈甲基安非他命陽性反應，始悉上情。因認被告涉
    犯毒品危害防制條例第10條第2 項之施用第二級毒品罪嫌等
    語。
二、按案件有起訴之程式違背規定者，應諭知不受理之判決，並
    得不經言詞辯論為之，刑事訴訟法第303 條第1 款、第307
    條分別定有明文。此所稱之起訴之程序違背規定，係指檢察
    官提起公訴之訴訟行為於程序上有違法律之規定而言。而提
    起公訴之訴訟行為是否於程序上有違法律規定，原則上，固
    是以起訴時所存在之事項及法律規定為判斷，惟檢察官起訴
    後始發生之情事變更事由，致法院不能為實體審理及判決亦
    屬「起訴之程序違背規定」（最高法院109 年度台上字第38
    26號判決意旨參照）。又檢察官聲請以簡易判決處刑之案件
    ，經法院認為有應為不受理判決之諭知者者，應適用通常程
    序審判之，同法第452 條、第451 條之1 第4 項但書第3 款
    亦定有明文。
三、次按新修正毒品危害防制條例（下稱同條例）於109 年1 月
    15日公布，自同年7 月15日施行，其中第20條、第23條將施
    用毒品之刑事處遇程序「5 年後再犯」、「5 年內再犯」之
    追訴要件，均修正為「3 年後再犯」、「3 年內再犯」，無
    論是否屬刑罰法律之變更，容有不同見解，惟參照修法理由
    認施用毒品者具「病患性犯人」之特質，並參諸世界各國之
    醫療經驗及醫學界之共識，咸認施用毒品成癮者，其心癮甚
    難戒除，如觀察、勒戒或強制戒治執行完畢釋放後，3 年後
    始再有施用第一級、第二級毒品之行為者，足見其有戒除毒
    癮之可能，宜再採以觀察、勒戒方式戒除其身癮及以強制戒
    治方式戒除其心癮之措施，為能放寬觀察、勒戒或強制戒治
    制度之適用時機，以協助施用者戒除毒癮而予以修正，故倘
    若被告前曾經觀察、勒戒及強制戒治後3 年內再犯，符合立
    法意旨再犯率甚高之標準，其嗣後再犯施用毒品犯行，自應
    追訴處罰，反之，若屬3 年後再犯，即應再令觀察、勒戒，
    不因其間是否另該罪經起訴、判刑或執行而受影響，俾落實
    此次寬厚刑事政策之變革（最高法院109 年度台上字第3098
    號判決參照）。並依同條例第35條之1 第1 款、第2 款之規
    定：偵查中之案件，由檢察官依修正後規定處理；審判中之
    案件，由法院依據修正後規定處理。
四、再按同條例第24條第1 項自97年4 月30日修正公布後（109
    年1 月15日公布之新法亦同），已改採觀察、勒戒等處遇與
    「附命緩起訴」並行之雙軌模式，後者並擴及同條例第23條
    第2 項（3 年內再犯）情形，可見立法者有意在「附命緩起
    訴」程序，對施用第一級、第二級毒品者，採取更為寬容之
    態度。上述二程序其執行方式有別，其間仍有差異。前者依
    同條例第20條第1 項、第2 項之規定，視其執行成效，由觀
    察、勒戒，進而強制戒治，循序為之。後者依修正前同條例
    第24條第1 項，檢察官得為「附命緩起訴」。而依「認定標
    準」第3 條、第7 條、第11條規定，「戒癮治療」包括「藥
    物治療、心理治療、社會復健治療」、「戒癮治療之期程以
    連續1 年為限」、檢察官為上開緩起訴處分得指定被告應遵
    行事項等。被告同意參加「附命緩起訴」，即應完成「戒癮
    治療」、檢察官指定之應遵行事項至緩起訴期間屆滿乃止。
    前者與後者對照以觀，「附命緩起訴」雖得佐以採尿、對相
    關規定遵守等方式之約制，使被告確實完成「戒癮治療」，
    但「戒癮治療」始為「附命緩起訴」之核心治療方式，並得
    取代觀察、勒戒等處遇，期能完全戒除被告之毒癮。依上揭
    說明，被告在「戒癮治療」完成前，仍難謂得與觀察、勒戒
    等處遇「已執行完畢」等同視之。是以，若「附命緩起訴」
    後遭撤銷，被告之「戒癮治療」並未完成，自與經觀察、勒
    戒等處遇執行完畢有別。又初犯同條例第10條之罪者，或第
    3 犯（或第3 犯以上）距最近1 次觀察、勒戒或強制戒治執
    行完畢釋放後已逾3 年者，依現行毒品危害防制條例第20條
    、第23條、第24條等規定，本於上開對具治療成效之病患性
    毒品犯人，期能藉由強制治療之保安處分或社區處遇，戒除
    其身癮及心癮之立法本旨，均應經檢察官審酌、裁量採取「
    觀察、勒戒或強制戒治」或「附命戒癮治療緩起訴」之前置
    程序，行為人在觀察、勒戒或強制戒治執行完畢釋放後，或
    經「附命緩起訴」並完成戒癮治療後，3 年內再犯同條之罪
    ，或有第24條第2 項經撤銷緩起訴處分者，始符合檢察官應
    依法起訴或聲請簡易判決處刑之要件，否則即與法定訴追之
    要件不符，縱其間曾因犯施用毒品罪經刑事處罰且未滿3 年
    ，然此既非屬上開規定之起訴要件，自不生影響（最高法院
    109 年度台上字第3777號判決意旨參照）。
五、經查：
㈠、被告前：⑴、於99年間，因施用毒品案件，經本院以99年度
    毒聲字第307 號裁定送觀察、勒戒後，認無繼續施用毒品之
    傾向，於99年7 月26日釋放出所，並由臺灣桃園地方檢察署
    檢察官以99年度毒偵緝字第237 號、99年度毒偵字第3722號
    為不起訴處分確定；⑵、於上開觀察勒戒釋放後5 年內之99
    年間，因施用毒品案件，經本院以100 年度壢簡字第187 號
    判決判處有期徒刑2 月確定；⑶、於99年間，因施用毒品案
    件，經本院以100 年度壢簡字第217 號判決判處有期徒刑3
    月確定；⑷、於100 年間，因施用毒品案件，經本院以100
    年度壢簡字第1470號判決判處有期徒刑5 月確定；⑸、於10
    1 年間，因施用毒品案件，經本院以101 年度審易字第1288
    號判決判處有期徒刑5 月確定；⑹、於107 年間，因施用毒
    品案件，經臺灣桃園地方檢察署以107 年度毒偵字第986 號
    為緩起訴處分，再經臺灣高等檢察署以107 年度上職議字第
    12671 號處分書再議駁回確定，然被告於緩起訴期間（107
    年10月1 日至109 年3 月31日止）因施用毒品案件（即本案
    原審案件），經臺灣桃園地方檢察署以108 年度撤緩字第85
    5 號撤銷緩起訴處分書撤銷前開緩起訴處分，而經本院以10
    9 年度壢簡字第400 號判決判處有期徒刑5 月確定；⑺、於
    107 年間，因施用毒品案件，經臺灣桃園地方檢察署以108
    年度毒偵字第148 號、第149 號為緩起訴處分，再經臺灣高
    等檢察署以108 年度上職議字第5734號處分書再議駁回確定
    ，然被告於緩起訴期間（108 年5 月17日至109 年11月16日
    止）因施用毒品案件，經臺灣桃園地方檢察署以109 年度撤
    緩字第575 號撤銷緩起訴處分書撤銷前開緩起訴處分；⑻、
    於108 年間，因施用毒品案件，經本院以108 年度壢簡字第
    2394號判決判處有期徒刑5 月（即本案原審案件）等情，有
    臺灣高等法院被告前案紀錄表在卷可查。
㈡、是被告此後雖陸續因施用毒品案件，經法院論罪科刑，並執
    行刑罰，然自99年迄今即無再受觀察、勒戒或強制戒治等保
    安處分之執行，另雖於107 年至109 年間均有經檢察官為「
    附命緩起訴」處分之情形（即上開⑹、⑺案），惟其於緩起
    訴期間，有毒品戒癮治療實施辦法及完成治療認定標準第12
    條第4 款之事由，而應視為未完成戒癮治療，有上開不起訴
    處分書、緩起訴處分書、撤銷緩起訴處分書、臺灣高等法院
    被告前案紀錄表在卷可憑，依上揭說明，自不能將該尚未完
    成之「戒癮治療」與觀察、勒戒等處遇執行完畢等同視之。
    又據以計算修正後同條例第20條第3 項、第23條第2 項所規
    範之「3 年後」、「3 年內」期間，係以觀察、勒戒等處遇
    「執行完畢」並釋放為其前提，則本案被告被訴於108 年9
    月4 日下午2 時10分許採尿起回溯120 小時許，在不詳地點
    ，以不詳方式，施用第二級毒品甲基安非他命之犯行，距其
    最近1 次犯施用毒品經觀察勒戒釋放出所之「99年7 月29日
    」，期間已逾3 年；且本案非屬修正後同條例第23條第2 項
    所規定之「經觀察、勒戒或強制戒治執行完畢釋放後，3 年
    內再犯第10條之罪者」，亦非同條例第24條第2 項所指之「
    前項緩起訴處分，經撤銷者」，則要件既均不相符，自無從
    適用上述2 項規定追訴處罰甚明。揆諸前揭說明，本案自應
    依修正後同條例第20條第3 項、第24條等規定，重啟處遇程
    序，再予被告適用「觀察、勒戒或強制戒治」強制治療程序
    或受「附命戒癮治療緩起訴處分」之機會。本案檢察官未及
    適用修正後毒品危害防制條例等相關規定，針對個案具體審
    酌、裁量有無對被告聲請觀察、勒戒或附命完成戒癮治療之
    緩起訴處分之可能，逕予提起公訴，其起訴程序於法顯有未
    合，又檢察官就施用毒品案件，於偵查階段既可選擇為戒癮
    治療或聲請觀察勒戒之程序，則基於我國目前訴訟進行係以
    當事人原則為主，選擇以何種方式訴追被告，係屬檢察官之
    權限，故自不宜逕就本案為觀察勒戒之裁定，而應諭知不受
    理判決，交由檢察官為適法之處理。是本件檢察官未及適用
    修正後毒品危害防制條例等相關規定，針對個案具體審酌、
    裁量有無對被告附命完成戒癮治療之緩起訴處分之可能，逕
    予提起公訴，法院無可審查檢察官是否為合義務性之裁量而
    認定本案有應為不起訴處分之情事，應認檢察官就本件被告
    施用第二級毒品犯行提起公訴之起訴程序屬違背規定，且無
    從補正，原審未及適用新法諭知不受理之判決，而逕為被告
    有罪之諭知（判決被告施用第二級毒品，處有期徒刑5 月）
    ，尚有未當。被告上訴意旨雖針對原審量刑未當而未指摘及
    此，惟原判決既有上開可議之處，即屬無可維持，應由本院
    合議庭將原判決撤銷，並適用通常訴訟程序自為第一審不受
    理之判決，且不經言詞辯論為之。
六、末按法院得逕以簡易判決處刑者，所科之刑以宣告緩刑、得
    易科罰金或得易服社會勞動之有期徒刑及拘役或罰金為限；
    而檢察官聲請簡易判決處刑之案件，經法院認為有刑事訴訟
    法第451 條之1 第4 項但書第3 款所列應為無罪、免訴、不
    受理或管轄錯誤判決之諭知等情形者，應適用通常程序審判
    之；又對於簡易判決之上訴，準用刑事訴訟法第三編第一章
    及第二章之規定，管轄第二審之地方法院合議庭受理簡易程
    序上訴案件，應依通常程序審理。其認案件有刑事訴訟法第
    452 條之情形者，應撤銷原判決，逕依通常程序為第一審判
    決，刑事訴訟法第449 條第3 項、第452 條、法院辦理刑事
    訴訟簡易程序案件應行注意事項第14條分別有明文規定。查
    本案被告之施用毒品犯行，起訴之程序違背規定，自應為公
    訴不受理之諭知，為保障當事人之審級利益，揆諸前揭說明
    ，本院合議庭爰依通常程序審判後，撤銷原審判決，以第一
    審法院之地位自為第一審判決，如不服本判決，仍得於法定
    期間內，向管轄之第二審法院即臺灣高等法院提起上訴，附
    此敘明。
據上論斷，應依刑事訴訟法第455 條之1 第1 項、第3 項、第45
2 條、第451 條之1 第4 項但書第3 款、第364 條、第369 條第
1 項前段、第303 條第1 款、第307 條，判決如主文。
中    華    民    國   109    年    12    月    21    日
                刑事第十七庭審判長  法  官  張明道
                                    法  官  李思緯
                                    法  官  張英尉
以上正本證明與原本無異。
如不服本判決應於收受判決後20日內向本院提出上訴書狀，並應
敘述具體理由。其未敘述上訴理由者，應於上訴期間屆滿後20日
內向本院補提理由書( 均須按他造當事人之人數附繕本) 「切勿
逕送上級法院」。
                                    書記官  羅  蓉
中    華    民    國   109    年    12    月    22    日